ACORDAO-COMPLETO-2533081

ACÓRDÃO 1805/2023 ATA 5/2023 - PRIMEIRA CÂMARA

VISTOS, relatados e discutidos estes autos de concessão de aposentadoria  a Carlos Alberto Meireles pela Universidade Federal do Rio Grande do Norte.
ACORDAM os ministros do Tribunal de Contas da União, reunidos em sessão da 1ª Câmara, diante das razões expostas pelo relator, em:
9.1. considerar ilegal o ato de aposentadoria de Carlos Alberto Meireles (124926/2021, peça 3) , recusando-lhe o registro, nos termos do § 1º do art. 260 do RI/TCU; 
9.2. dispensar o ressarcimento das quantias indevidamente recebidas, presumidamente de boa-fé, consoante o enunciado 106 da Súmula de Jurisprudência deste Tribunal;
9.3. determinar à Universidade Federal do Rio Grande do Norte que: 
9.3.1. acompanhe o procedimento comum cível 0803863-37.2021.4.05.8400, em trâmite na 4ª Vara Federal da Seção Judiciária do Rio Grande do Norte e, caso venha a ser desconstituída a medida liminar que ampara a manutenção do pagamento da rubrica de horas extras percebida pelo interessado, cesse o pagamento da referida vantagem e cadastre, na oportunidade, novo ato de concessão de aposentadoria livre da irregularidade apontada, submetendo-o, ato contínuo,  à apreciação deste Tribunal, nos termos dos arts. 262, caput e § 2º, do RI/TCU e 19, § 3º, da Instrução Normativa TCU 78/2018;
9.3.2. dê ciência do inteiro teor desta deliberação ao interessado, alertando-o de que o efeito suspensivo proveniente da interposição de eventuais recursos perante o Tribunal não o exime da devolução dos valores percebidos indevidamente após a respectiva notificação, caso esses não sejam providos, devendo encaminhar os comprovantes dessa notificação a esta Corte no prazo de até 30 (trinta) dias;
9.4. encerrar o processo e arquivar os presentes autos.

Ato de aposentadoria.

Primeira Câmara

3. Interessado: Carlos Alberto Meireles (XXX.035.054-XX).

13.1. Ministros presentes: Walton Alencar Rodrigues (Presidente), Benjamin Zymler e Jhonatan de Jesus.
13.2. Ministro-Substituto convocado: Augusto Sherman Cavalcanti.
13.3. Ministro-Substituto presente: Weder de Oliveira (Relator).

WEDER DE OLIVEIRA

Em exame, aposentadoria inicial de Carlos Alberto Meireles, concedida pela Universidade Federal do Rio Grande do Norte.
Reproduzo, com ajustes de forma, a instrução do auditor da então Secretaria de Fiscalização de Integridade de Atos e Pagamentos de Pessoal e de Benefícios Sociais (Sefip) (peça 5) , que recebeu anuência do diretor da unidade especializada (peça 6) :
" (...) EXAME TÉCNICO
Procedimentos aplicados
3.	Os procedimentos para exame, apreciação e registro de atos de pessoal encontram-se estabelecidos na Instrução Normativa TCU 78/2018 e na Resolução TCU 206/2007. Essas normas dispõem que os atos de pessoal disponibilizados por meio do e-Pessoal devem ser submetidos previamente a críticas automatizadas, com base em parâmetros predefinidos.
4.	As críticas das informações cadastradas na etapa de coleta do ato foram elaboradas e validadas levando-se em conta as peculiaridades de cada ato. Os itens verificados nessa etapa são inerentes a dados cadastrais, fundamentos legais, mapa de tempo, ficha financeira, assim como eventuais ocorrências de acumulação. Trata-se de verificações abrangentes, minuciosas e precisas e sem a necessidade de ação humana e, portanto, menos suscetível a falhas. As críticas aplicadas estão discriminadas no sistema, no Menu e-Pessoal, opção "Crítica", que podem ser acessadas mediante concessão de perfil específico a servidores do TCU responsáveis pela análise.
5.	Além das críticas automatizadas, há verificação humana adicional no caso de haver alertas do sistema ou informações não formatadas, como esclarecimentos do gestor ou do controle interno. 
6.	As críticas também consideram os registros do Sistema Integrado de Administração de Recursos Humanos (Siape) . O Siape disponibiliza informações atualizadas sobre as parcelas que integram os proventos, diferentemente, portanto, do e-Pessoal, que informa as parcelas no momento do registro do ato. 
7.	Essa confrontação com o Siape fornece uma visão atual e verdadeira da situação, o que permite descaracterizar irregularidades e inconsistências que, embora constantes do e-Pessoal, já foram corrigidas.
8.	As verificações detectadas no ato encontram-se discriminadas na aba de pendências do ato no sistema e-Pessoal, bem como no espelho do ato contemplado por esta instrução.
Exame das Constatações
9.	Ato: 124926/2021 - Inicial - Interessado: CARLOS ALBERTO MEIRELES - CPF: XXX.035.054-XX
9.1.	Parecer do Controle Interno: considerar o ato Legal.
9.2.	Constatações e análises: 
9.2.1.	Houve o registro de pelo menos uma rubrica com 'Denominação para análise pelo TCU = Decisão judicial (15277 - DECISAO JUDICIAL TRAN JUG AT. (Decisão judicial - Outros) - R$ 511,08) .
a.	Justificativa do Gestor de Pessoal: Não há. Verificação efetuada no âmbito do TCU.
b.	Análise do Controle Interno: Não há. Verificação efetuada no âmbito do TCU.
c.	Análise da Equipe Técnica: Ilegal
A rubrica judicial se refere ao pagamento de horas extras, vantagem de regime anterior incompatível com o Regime Jurídico Único, instituído pela Lei nº 8.112/1990 (Súmula 241 da Jurisprudência do TCU) .
9.2.2.	Ato e-Pessoal em substituição a ato Sisac devolvido de acordo com comunicado da presidência do TCU. Data de encaminhamento do ato Sisac ao TCU: 03/04/2019
a.	Justificativa do Gestor de Pessoal: Não há. Verificação efetuada no âmbito do TCU.
b.	Análise do Controle Interno: Não há. Verificação efetuada no âmbito do TCU.
c.	Análise da Equipe Técnica: Legal
Ato em substituição a ato SISAC devolvido com entrada original no TCU na data de 3/4/2019.
9.3.	O quadro resumo de ocorrências e, quando for o caso, o detalhamento da norma legal e da jurisprudência para as inconsistências acima elencadas encontra-se no anexo II dessa instrução. 
9.4.	Encaminhamento do ato: 
9.4.1.	Considerar ILEGAL e recusar registro do ato de Aposentadoria de CARLOS ALBERTO MEIRELES do quadro de pessoal do órgão/entidade Universidade Federal do Rio Grande do Norte, com base nos arts. 71, inciso III, da Constituição Federal, 1º, inciso V, e 39, inciso II, da Lei 8.443/1992 e 260, § 1º, do Regimento Interno. 
9.4.2.	Com fulcro no art. 262, caput, do Regimento Interno deste Tribunal, determinar ao órgão/entidade Universidade Federal do Rio Grande do Norte que: 
a.	faça cessar todo e qualquer pagamento relativo ao ato impugnado de CARLOS ALBERTO MEIRELES, no prazo máximo de quinze dias, contados da ciência da decisão deste Tribunal, sob pena de ressarcimento das quantias pagas após essa data pelo responsável.
b.	emita novo ato, livre da irregularidade ora apontada, em substituição ao ato de Aposentadoria de CARLOS ALBERTO MEIRELES, submetendo-o à nova apreciação por este Tribunal, na forma do artigo 260, caput, também do Regimento.
c.	dispense a devolução dos valores indevidamente recebidos de boa-fé até a data da ciência do órgão/entidade Universidade Federal do Rio Grande do Norte, do acórdão que vier a ser proferido, com base no Enunciado 106 da Súmula da Jurisprudência do TCU.
d.	dê ciência, no prazo de quinze dias, contados da notificação, do inteiro teor desta deliberação ao interessado, alertando-o de que o efeito suspensivo proveniente da interposição de eventuais recursos junto ao TCU não o exime da devolução dos valores percebidos indevidamente, caso o recurso não seja provido.
e.	no prazo de trinta dias, contados da ciência da decisão, envie a este Tribunal documentos comprobatórios de que o interessado cujo ato foi impugnado está ciente do julgamento deste Tribunal.
CONCLUSÃO
10.	A abrangência e a profundidade das verificações levadas a efeito fundamentam convicção de que o ato 124926/2021 pode ser apreciado pela ilegalidade, em razão das irregularidades apontadas no item Exame das Constatações desta instrução, que representam afronta à legislação e à jurisprudência de referência
PROPOSTA DE ENCAMINHAMENTO
11.	Ante o exposto, com fundamento no art. 71, inciso III, da Constituição Federal, no art. 1º, inciso V, e art. 39, incisos I e II, da Lei 8.443/1992, no art. 260 do Regimento Interno do Tribunal de Contas da União, propõe-se: 
11.1.	Considerar ILEGAL e recusar registro do ato inicial de aposentadoria de CARLOS ALBERTO MEIRELES do quadro de pessoal do órgão/entidade Universidade Federal do Rio Grande do Norte, com base nos arts. 71, inciso III, da Constituição Federal, 1º, inciso V, e 39, inciso II, da Lei 8.443/1992 e 260, § 1º, do Regimento Interno.
11.2.	Com fulcro no art. 262, caput, do Regimento Interno deste Tribunal, determinar ao órgão/entidade Universidade Federal do Rio Grande do Norte que: 
11.2.1.	emita novo ato, livre da irregularidade ora apontada, em substituição ao ato de Aposentadoria de CARLOS ALBERTO MEIRELES, submetendo-o à nova apreciação por este Tribunal, na forma do artigo 260, caput, também do Regimento.
11.2.2.	faça cessar todo e qualquer pagamento relativo ao ato impugnado de CARLOS ALBERTO MEIRELES, no prazo máximo de quinze dias, contados da ciência da decisão deste Tribunal, sob pena de ressarcimento das quantias pagas após essa data pelo responsável.
11.2.3.	dispense a devolução dos valores indevidamente recebidos de boa-fé até a data da ciência do órgão/entidade Universidade Federal do Rio Grande do Norte, do acórdão que vier a ser proferido, com base no Enunciado 106 da Súmula da Jurisprudência do TCU.
11.2.4.	dê ciência, no prazo de quinze dias, contados da notificação, do inteiro teor desta deliberação ao interessado, alertando-o de que o efeito suspensivo proveniente da interposição de eventuais recursos junto ao TCU não o exime da devolução dos valores percebidos indevidamente, caso o recurso não seja provido.
11.2.5.	no prazo de trinta dias, contados da ciência da decisão, envie a este Tribunal documentos comprobatórios de que o interessado cujo ato foi impugnado está ciente do julgamento deste Tribunal."
O MP/TCU, representado pela procuradora-geral Cristina Machado da Costa e Silva, manifestou concordância nos seguintes termos (peça 7) :
"Esta representante do Ministério Público de Contas coloca-se de acordo com a proposição firmada pela Secretaria de Fiscalização de Integridade de Atos e Pagamentos de Pessoal e de Benefícios Sociais às peças n.ºs 5 e 6, pela ilegalidade e negativa de registro do ato inicial de aposentadoria de Carlos Alberto Meireles (CPF n.º XXX.035.054-XX) - peça n.º 3, adicionando determinação à Universidade Federal do Rio Grande do Norte que acompanhe o desfecho final do procedimento comum cível 0803863-37.2021.4.05.8400, interposto pelo inativo na 4.ª Vara Federal da Seção Judiciária do Rio Grande do Norte contra a União Federal e, caso venha ser desconstituída a medida liminar que ampara a manutenção do pagamento da rubrica de horas extras percebida pelo interessado no valor de R$ 511,08 (fls. 9/13 da peça n.º 3) , cesse o pagamento da referida vantagem e o envie novo ato escoimado de falhas à consideração da Corte de Contas, por meio do sistema e-Pessoal.
2.	É que as propostas de determinação constantes dos itens 11.2.1 e 11.2.2 da instrução de peça n.º 5 não podem ser cumpridas pelo órgão de pessoal da Universidade Federal do Rio Grande do Norte sem afrontar comando judicial atualmente em vigor. Entretanto, caso tornada sem efeito a medida liminar que determina a manutenção do pagamento da parcela judicial de horas extras ao ex-servidor, as medidas corretivas propostas pela Corte de Contas poderão ser efetivadas."
É o relatório.

não há.

Procuradora-Geral Cristina Machado da Costa e Silva.

PESSOAL. APOSENTADORIA. PAGAMENTO DA PARCELA DE "HORAS EXTRAS" POR SENTENÇA JUDICIAL PROVISÓRIA. ANÁLISE DE RECURSO DE APELAÇÃO INTERPOSTO PELA JURISDICIONADA ATÉ O PRONUNCIAMENTO DO STJ EM RECURSOS ESPECIAIS INTERPOSTOS EM OUTROS PROCESSOS QUE TRATAM DA MESMA CONTROVÉRSIA, AQUI PRESENTE, E ATINENTE À SUJEIÇÃO DA ADMINISTRAÇÃO PÚBLICA AO PRAZO DECADENCIAL PREVISTO NO ART. 54 DA LEI 9.784/99 PARA A ALTERAÇÃO DA FORMA DE PAGAMENTO DE "HORAS EXTRAS". ILEGALIDADE. SÚMULA 106. DETERMINAÇÕES.

APOSENTADORIA (APOS)

Unidade de Auditoria Especializada em Pessoal (AudPessoal).

Em exame, ato inicial de concessão de aposentadoria a Carlos Alberto Meireles, emitido pela Universidade Federal do Rio Grande do Norte (UFRN) , em 29/1/2018.
A então Secretaria de Fiscalização de Integridade de Atos e Pagamentos de Pessoal e de Benefícios Sociais (Sefip) propõe seja o ato considerado ilegal, sugerindo cessar todo e qualquer pagamento relativo ao ato impugnado.
A unidade instrutiva especializada assim fundamenta seu entendimento (peça 5, p. 2) :
" (...) 9.2.1.	Houve o registro de pelo menos uma rubrica com 'Denominação para análise pelo TCU = Decisão judicial (15277 - DECISAO JUDICIAL TRAN JUG AT. (Decisão judicial - Outros) - R$ 511,08) .
a.	Justificativa do Gestor de Pessoal: Não há. Verificação efetuada no âmbito do TCU.
b.	Análise do Controle Interno: Não há. Verificação efetuada no âmbito do TCU.
c.	Análise da Equipe Técnica: Ilegal
A rubrica judicial se refere ao pagamento de horas extras, vantagem de regime anterior incompatível com o Regime Jurídico Único, instituído pela Lei nº 8.112/1990 (Súmula 241 da Jurisprudência do TCU) ."
O Ministério Público junto a este Tribunal (MP/TCU) , representado pela procuradora-geral Cristina Machado da Costa e Silva, concorda com a proposição firmada pela, hoje, Unidade de Auditoria Especializada em Pessoal (AudPessoal) , mas entende, todavia, que as propostas de determinação sugeridas não podem ser cumpridas pelo órgão "sem afrontar comando judicial atualmente em vigor", que ampara o pagamento em questão (peça 7) . Por essa razão, propõe determinar à Universidade Federal do Rio Grande do Norte que acompanhe o desfecho final da ação cível ajuizada sob o nº 0803863-37.2021.4.05.8400.
Com efeito, a rubrica em comento é paga com supedâneo em sentença proferida pelo Juízo da 4ª Vara Federal da Seção Judiciária do Rio Grande do Norte.
Como não há nos autos informações sobre a decisão final proferida pelo Poder Judiciário, transitada em julgado, acerca da questão, acompanho a proposta da Ministério Público de Contas. 
Uma vez que o ato foi enviado a esta Corte de Contas há menos de 5 (cinco) anos, pode ser apreciado sem a realização de prévia oitiva do interessado, nos termos do Acórdão 587/2011-TCU-Plenário, não sendo o caso, também, de concessão de registro tácito.
Diante do exposto, manifesto-me pela aprovação do acórdão que ora submeto à apreciação deste Colegiado.
TCU, Sala das Sessões, em 14 de março de 2023.
Weder de Oliveira 
Relator